【裁判字號】    97,訴,2072
【裁判日期】    980323
【裁判案由】    清償借款
【裁判全文】
臺灣板橋地方法院民事判決              97年度訴字第2072號
原      告  丁○○
被      告  乙○○
            甲○○
上二人共同
訴訟代理人  成介之律師
上列當事人間請求清償借款事件，經本院於民國98年3 月9 日言
詞辯論終結，判決如下：
    主  文
被告應連帶給付原告新臺幣壹佰伍拾萬元，及自民國九十七年七
月十八日起至清償日止，按年息百分之五計算之利息。
訴訟費用由被告連帶負擔。
本判決於原告以新臺幣伍拾萬元為被告供擔保後，得假執行；但
被告如以新臺幣壹佰伍拾萬元為原告預供擔保，或將請求標的物
提存，得免為假執行。
    事實及理由
一、按訴狀送達後，原告不得將原訴變更或追加他訴。但擴張或
    減縮應受判決事項之聲明者，不在此限，民事訴訟法第255
    條第1 項第3 款定有明文。查原告依支付命令聲請視為起訴
    時，其聲明就利息起算日部分，本係請求自支付命令送達翌
    日起算。嗣於民國97年9 月11日本院審理中，復具狀變更其
    利息起算日即改自97年6 月26日起算。後於97年12月8 日又
    當庭變更為改自支付命令送達翌日起算。又於98年1 月21日
    具狀變更為自97年6 月26日起算，惟於98年3 月9 日又變更
    為自支付命令送達翌日起算。核其所為，僅係擴張或減縮應
    受判決事項之聲明者，依上說明，並不在禁止之列，自應准
    許，合先敘明。
二、原告起訴主張：緣被告乙○○、甲○○與訴外人謝美春分別
    為夫妻關係、母子關係。而訴外人謝美春以其自己名義及訴
    外人謝東方名義於民國81年間參加以原告為首之合會，並分
    別於同年底及82年初得標。得標後，訴外人謝美春、謝東方
    理應每月分別依約交付當期會款予原告，然渠等並未如期依
    約交付會款予原告，使原告無法將當期會款交付予得標會員
    。而原告為使合會繼續進行，遂自行墊付予得標會員。嗣被
    告乙○○同意承擔訴外人謝東方、謝美春對原告所積欠之前
    揭債務，並以被告甲○○為連帶保證人，經雙方會算後，金
    額共計新臺幣（下同）150 萬元，且約定於97年6 月26日前
    清償前開款項。惟嗣後被告並未如期清償，且迄今仍未為之
    ，履經催討，均未獲置理。為此，爰依兩造間還款保證協議
    書之約定，提起本件訴訟等語，並聲明求為判決：被告應連
    帶給付原告150 萬元，及自支付命令送達翌日起至清償日止
    ，按年息5 ％計算之利息；並願供擔保請准宣告假執行。
二、被告則以：被告之所以於97年6 月5 日簽署還款保證協議書
    ，同意承擔訴外人謝美春等積欠原告之債務，乃係因受到原
    告委託之人即訴外人丙○○以言語恫嚇，於被脅迫情況下方
    予簽署，依民法第92條第1 項規定，係屬得撤銷之意思表示
    ，且被告亦已於97年8 月8 日以存證信函表明行使撤銷權，
    並以97年11月3 日之答辯狀送達，再為撤銷之意思表示，則
    該意思表示既業合法到達原告，自應已生撤銷之效力，原告
    即不得再依系爭還款保證協議書之約定，請求被告連帶履行
    債務等語置辯，並聲明求為判決：原告之訴及假執行之聲請
    均駁回，如受不利判決，願供擔保請准宣告免為假執行。
三、原告主張因訴外人謝東方與謝美春於81年間參加以原告為首
    之合會，並分別於同年底及82年初得標。惟得標後訴外人謝
    東方、謝美春並未依約按月交付死會會款予原告，而原告為
    使合會得以繼續進行，不得已只好先行墊付。嗣被告乙○○
    以被告甲○○為連帶保證人，共同於97年6 月5 日簽署還款
    保證協議書予原告，同意連帶承擔訴外人謝東方、謝美春對
    原告所積欠之前揭債務，經雙方會算後，金額共計150 萬元
    ，且約定於97年6 月26日前清償。惟被告並未如期清償，且
    迄今猶未為之等情，業據原告提出與所述相符之還款保證協
    議書影本1 件在卷為證（見本院卷第13頁），且被告對於系
    爭還款保證協議書係屬真正乙節亦不爭執，堪信為真實。至
    被告雖另抗辯系爭還款保證協議書乃係遭原告之脅迫始書立
    ，而被告亦已行使撤銷權，依法自得拒絕履行云云，則為原
    告所否認，是以本件兩造之爭執所在，乃為被告簽署系爭還
    款保證協議書，是否係遭原告脅迫所為？乙節，以下審究之
    。
四、按當事人主張有利於己之事實者，就其事實有舉證之責任，
    民事訴訟法第277 條前段定有明文；又當事人主張其意思表
    示係因被詐欺或脅迫而為之者，應就其被詐欺或被脅迫之事
    實負舉證之責任，亦有最高法院21年上字第2012號判例意旨
    可資參照。被告固主張於97年6 月5 日晚上10時許，訴外人
    丙○○（即原告委託之人）及另2 名不知名男子至被告位於
    臺北縣泰山鄉○○街27巷5 號住處，指稱因被告甲○○之母
    、被告乙○○之妻即訴外人謝美春積欠原告死會會款150 萬
    元迄未清償，而要求該款項需由被告連帶負責。但因被告表
    示系爭款項係訴外人謝美春所積欠，與被告無關，孰料該3
    名男子即口出三字經，並大聲斥責被告及訴外人林綢（即被
    告甲○○之祖母），且威脅若不清償債務，絕不離去，並以
    言詞恫嚇脅迫被告簽署系爭還款保證協議書。而被告深恐訴
    外人林綢年事已高，且擔心訴外人丙○○等人對之不利，遂
    非自願性的簽署系爭還款保證協議書，並俟其等3 人離去後
    ，旋即至派出所報案尋求協助。嗣於97年6 月12日時，訴外
    人丙○○約於晚上8 時再至被告家中，席間並有鄉民代表陳
    龍和陪同被告在場，被告表示不清楚前述會款債務，為何要
    被告還錢，訴外人丙○○乃稱若不還，時間到了150 萬元就
    變300 萬元。被告甲○○見狀隨即打電話報警，約9 點多，
    來了2 名員警，並詢問訴外人丙○○等人之來意，嗣後訴外
    人丙○○雖離開，惟表示下星期一定要有結果回覆。復於97
    年6 月19日晚上，訴外人丙○○又至被告家中，並詢問被告
    是否找到訴外人謝美春，並稱倘不還錢會天天來催討，而其
    中1 人甚至用力打了被告乙○○背後2 下。嗣後雖員警又到
    ，並問了過程，及請訴外人丙○○等找當事人即訴外人謝美
    春，不要一直打擾被告後，訴外人丙○○方離開。前述情形
    ，被告均有備案，可證被告所書立之還款保證協議書係在被
    脅迫之情況下所為云云，並聲請本院向臺北縣政府警察局新
    莊分局泰山派出所函詢相關報案紀錄等語。惟經本院於98年
    1 月22日以板院輔民慈97年度訴字第2072號函詢臺北縣政府
    警察局新莊分局，請求查明(一)97年6 月6 日凌晨12時至翌日
    1 時許，係何警員接受被告甲○○之報案？有無製作報案三
    聯單？(二)97年6 月12日晚間9 時許及97年6 月19日間晚間8
    時許，係何警員出勤至被告家中？經該分局函覆稱：「經本
    分局泰山分駐所員警查詢所內相關簿冊，查無97年6 月6 日
    凌晨12 時 至翌日1 時許，被告甲○○報案紀錄暨97年6 月
    12日晚間9 時許及97年6 月19日晚間8 時許被告甲○○之報
    案紀錄等資料」，有臺北縣政府警察局新莊分局98年2 月15
    日北縣警新偵字第0980004403函附卷可證（見本院卷第54頁
    ），可徵被告所稱於第1 次遭原告委託之訴外人丙○○脅迫
    簽立系爭還款保證協議書後，隨即有向派出所報案尋求警員
    協助乙節，依上揭函文所示，並無警方之報案紀錄可資證明
    ，已難採信。抑且若依被告所稱前揭還款保證協議書係訴外
    人丙○○於97年6 月5 日至被告家中時脅迫被告所簽立，然
    嗣後訴外人丙○○曾分別於97年6 月12日、19日又2 次至被
    告家中，且此時均有警員到場，此為兩造所不爭執，按諸常
    情，倘被告前次簽署系爭還款保證協議書時，確係遭訴外人
    丙○○脅迫所為，或斯時訴外人丙○○有出言恫嚇、或口角
    、肢體衝突等情事，則於其後2 次警員到場處理時，被告理
    當應會立即反應予在場處理之警員知悉，並要求為相關內容
    之記載，而應非如同前揭函文所稱於上開期日均無任何報案
    資料，由此益徵於97年6 月12日、97年6 月19日訴外人丙○○接續再次至被告住處協調前揭債務事宜時，現場情形應係
    如原告所稱整個過程係平和，僅係單純民事債務承擔及請求
    給付行為而已，無涉及任何恐嚇、脅迫或暴力相向等情事，
    並可得知被告簽署系爭還款保證協議書難謂有何遭脅迫所為
    可言。此外，被告復未提出其他確切證據以實其說，是被告
    抗辯前揭還款保證協議書係因遭原告脅迫始簽署云云，即無
    足採。至被告雖另有聲請傳訊證人林綢、證人丙○○到庭作
    證，惟參酌證人林綢乃係被告乙○○之親生母親、被告甲○○之祖母，而證人丙○○又係原告委託前來處理債務之人，
    渠等分別與原、被告間各有重大利害關係存在，所為證詞自
    難免偏頗與渠等有利害關係之一方。是本院因認於無其他證
    據提出，可供本院審酌、佐證情況下，關於證人林綢、丙○○之聲請傳訊，即尚無必要，併此敘明。
五、綜上所述，被告抗辯系爭還款保證協議書係遭原告脅迫所簽
    署云云，既乏確切證據可資證明，自屬不可採，則原告主張
    被告應依系爭還款保證協議書之約定，連帶給付原告150 萬
    元，及自支付命令送達翌日即97年7 月18日（見支付命令卷
    第12、13頁）起至清償日止，按年息5 ％計算之利息，即屬
    於法有據，應予准許。
六、兩造分別陳明願供擔保，聲請宣告假執行或免為假執行，經
    核於法尚無不合，爰各酌定相當之擔保金額准許之。
七、原告另聲請傳訊警員到庭作證，無非係要證明被告97年6 月
    5 日簽署系爭還款保證協議書時，係遭脅迫所為，但原告既
    已自認訴外人丙○○第1 次至被告住處處理債務時，並無警
    員到場，而其後2 次雖有警員到場，惟其過程應尚屬平和，
    且無製作任何相關內容之報案紀錄乙節，業經本院查明並認
    定如前，自亦無再予調查之必要，附此敘明。
八、結論：本件原告之訴為有理由，依民事訴訟法第85條第2 項
    、第390 條、第392 條，判決如主文。
中    華    民    國    98    年    3     月    23    日
                  民事第一庭法  官  黃若美
以上正本係照原本作成。
如對本判決上訴，須於判決送達後20日內向本院提出上訴狀
中    華    民    國    98    年    3     月    23    日
                            書記官  江怡萱


司法院資訊處製作；財團法人民間司法改革基金會備份。
